【裁判字號】    95,易,937
【裁判日期】    950727
【裁判案由】    偽造文書
【裁判全文】
臺灣臺北地方法院刑事判決               95年度易字第937號
公  訴  人  臺灣臺北地方法院檢察署檢察官
被      告  乙○○
上列被告因偽造文書等案件，經檢察官聲請以簡易判決處刑（九
十四年度偵字第二二六一○號），本院認不宜以簡易判決處刑，
改依通常程序審理，判決如下：
    主  文
乙○○共同納稅義務人以詐術逃漏稅捐，足以生損害於公眾及他
人，處有期徒刑參月，如易科罰金，以銀元參佰元即新臺幣玖佰
元折算壹日。
    事  實
一、乙○○與甲○○為父子關係，甲○○於民國九十二年間，欲
    將臺北市○○區○○段二小段三二四號地號土地及其上建物
    （建號一七○四號，門牌號碼為臺北市○○區○○路一八八
    巷十七號一樓）贈與乙○○，而乙○○原應繳納土地增值稅
    新臺幣（下同）九十萬二千二百三十六元、贈與稅二十萬八
    千四百三十二元。詎乙○○為節省稅捐，即聽從代書陳長榮
    之建議，並徵得葉碧玉及其妻謝美（上開三人均由檢察官另
    案偵辦）之同意，四人共同基於逃漏稅捐、行使使公務員登
    載不實文書之犯意聯絡，由乙○○委託陳長榮，於九十二年
    十月二十九日，偽以買賣為原因，填寫土地登記申請書，將
    上開房地所有權辦理移轉登記與不具買賣真意之葉碧玉，使
    不知情之地政機關承辦人員將上開不實之買賣過戶事項登載
    於職務上所掌之土地建物登記簿、所有權狀上，並據以核發
    土地、建物登記謄本；而上開房地虛偽買賣之土地增值稅僅
    須課徵十五萬三千二百零四元，且毋須課徵贈與稅，故乙○
    ○亦因施用上開詐術而逃漏土地增值稅七十四萬九千零三十
    二元及贈與稅二十萬八千四百三十二元；嗣於九十二年十二
    月間，乙○○再委託陳長榮，亦偽以買賣為原因，填寫土地
    登記申請書，併將記載不實事項之土地所有權狀等文件交付
    予地政機關承辦人員而行使之，將上開房地所有權辦理移轉
    登記予謝美，亦使地政機關承辦人員將上開不實事項登載於
    其職務上所掌之土地建物登記簿、所有權狀上；而足以生損
    害於乙○○、地政機關對於地籍管理及稅捐機關對於土地增
    值稅、贈與稅課徵之正確性。
二、案經甲○○告發及臺北市政府警察局中山分局報請臺灣臺北
    地方法院檢察署檢察官偵查聲請以簡易判決處刑，本院認不
    宜以簡易判決處刑，改依通常程序審理。
    理  由
甲、程序方面：
    本案認定被告犯罪之證據，其中部分為傳聞證據，按「被告
    以外之人於審判外之言詞或書面陳述，除法律有規定者外，
    不得作為證據。」刑事訴訟法第一百五十九條第一項定有明
    文；另按「被告以外之人於審判外之陳述，雖不符前四條之
    規定，而經當事人於審判程序同意作為證據，法院審酌該言
    詞陳述或書面陳述作成時之情況，認為適當者，亦得為證據
    。當事人、代理人或辯護人於法院調查證據時，知有第一百
    五十九條第一項不得為證據之情形，而未於言詞辯論終結前
    聲明異議者，視為有前項之同意。」同法第一百五十九條之
    五規定甚明。本案證人陳長榮、葉碧玉於警詢時所為證述，
    因被告於本院審理時，表示均同意作為證據，本院審酌該等
    言詞陳述作成之情況，相關陳述人均未曾主張非出於任意性
    或不正取供，足信作成時之情況，應無違法或不當情事，因
    而認為適當，故該等言詞陳述，均具備證據能力而得作為本
    案證據，合先敘明。
乙、實體方面：
一、前揭犯罪事實，迭據被告乙○○於警詢、偵查及本院審理時
    均坦承不諱，核與證人陳長榮、葉碧玉於警詢時所為證述相
    符（見九十四年度偵字第二二六一○號卷《即偵查卷》第十
    至十五頁），並有土地登記申請書、臺北市稅捐稽徵處土地
    增值稅繳款書、九十二年度契稅繳款書、土地、建物所有權
    狀、建築改良物所有權狀、土地、建物登記謄本、土地、建
    築改良物買賣所有權移轉契約書、異動索引、臺北市稅捐稽
    徵處中南分處九十五年五月十七日北市稽中南乙字第○九五
    六○四二六一○○號函、財政部臺北市國稅局九十五年六月
    八日財北國稅審二字第○九五○○五五九三七號函等件附卷
    可證（見偵查卷第四○頁、第四三至三五頁、第五○至六一
    頁、第一○○至一○三頁、第一○七頁、第一一一頁、本院
    卷第十四頁、第二二至二五頁），足認被告任意性自白核與
    事實相符。綜上，本件事證明確，被告犯行堪以認定，應依
    法論科。
二、論罪科刑部分：
（一）查被告行為後，刑法部分條文業於九十四年一月七日修正
      ，九十四年二月二日公布，九十五年七月一日施行，現行
      刑法第二條第一項規定：「行為後法律有變更者，適用行
      為時之法律。但行為後之法律有利於行為人者，適用最有
      利於行為人之法律。」，上開規定乃與刑法第一條罪刑法
      定主義契合，而貫徹法律禁止溯及既往原則，係規範行為
      後法律變更所生新舊法律比較適用之準據法，是刑法第二
      條本身雖經修正，但刑法第二條既屬適用法律之準據法，
      本身尚無比較新舊法之問題，應一律適用裁判時之現行刑
      法第二條規定以決定適用之刑罰法律，先予辨明。又本次
      刑法修正之比較新舊法，應就罪刑有關之共犯、未遂犯、
      想像競合犯、牽連犯、連續犯、結合犯、以及累犯加重、
      自首減輕暨其他法定加減原因（如身分加減）與加減例等
      一切情形，綜其全部罪刑之結果而為比較，最高法院九十
      五年五月二十三日九十五年度第八次刑庭會議決議可資參
      照。經查：
    (一)刑法第二十八條共犯之規定，於修正前規定為：「二人以
      上共同實施犯罪之行為者，皆為正犯」，修正施行後之規
      定則為：「二人以上共同實行犯罪之行為者，皆為正犯」
      ，本條之修正理由係為排除陰謀共同正犯、預備共同正犯
      於本條所規定之正犯之外。本案被告與葉碧玉、謝美、陳
      長榮間就上開犯行應論以共謀或實行犯罪行為之共同正犯
      ，則適用修正施行前之刑法第二十八條規定論擬，並無不
      利於被告。
    (二)刑法第五十六條連續犯之規定，業經修正刪除，此刪除雖
      非犯罪構成要件之變更，但顯已影響行為人刑罰之法律效
      果，自屬法律有變更，應依新法第二條第一項規定為新舊
      法之比較（最高法院九十五年第八次刑事庭會議決議參照
      ）。新法修正施行後，被告前後二次使公務員為登載不實
      之行為，即須分論併罰，是比較新舊法之結果，應適用較
      有利於被告之行為時法律即修正前之刑法第五十六條規定
      ，論以連續犯。
    (三)刑法第二百十六條、第二百十四條之行使使公務員登載不
      實之文書罪，法定刑為三年以下有期徒刑、拘役或五百元
      以下罰金，而修正後刑法施行法增訂第一條之一規定：「
      中華民國九十四年一月七日刑法修正施行後，刑法分則編
      所定罰金之貨幣單位為新臺幣。九十四年一月七日刑法修
      正時，刑法分則編未修正之條文定有罰金者，自九十四年
      一月七日刑法修正施行後，就其所定數額提高為三十倍。
      但七十二年六月二十六日至九十四年一月七日新增或修正
      之條文，就其所定數額提高為三倍。」，另刑法第三十三
      條第五款修正為：「主刑之種類如下：五、罰金：新臺幣
      一千元以上，以百元計算之」，是依修正後之法律，刑法
      第二百十六條、第二百十四條所得科處之罰金刑最高為新
      臺幣一萬五千元、最低為新臺幣一千元；然依據被告行為
      時之刑罰法律，即罰金罰鍰提高標準條例第一條前段規定
      之提高倍數十倍及修正前刑法第三十三條第五款規定之罰
      金最低額一元計算，該罪之罰金刑最高為銀元五千元，最
      低額為銀元一元，若換算為新臺幣，最高額雖與新法同為
      新臺幣一萬五千元，然最低額僅為新臺幣三元。因此，比
      較上述修正前、後之刑罰法律，自以被告行為時關於科處
      罰金刑之法律較有利於被告。
    (四)被告行為後，刑法第五十五條後段有關牽連犯之規定業已
      刪除，是於新法修正施行後，被告所犯之行使使公務員登
      載不實文書罪、稅捐稽徵法第四十一條以詐術逃漏稅捐罪
      ，即須分論併罰，惟依修正前刑法，被告上開二罪因有牽
      連犯之裁判上一罪關係，而應從一重論以稅捐稽徵法第四
      十一條之罪。比較新舊法之規定，修正後之刑法對於被告
      較為不利，自應適用行為時即較有利於被告之法律。
    (五)關於易科罰金之折算標準，除刑法第四十一條第一項有所
      修正外，罰金罰鍰提高標準條例於九十五年四月二十八日
      修正，並自同年七月一日起生效施行。修正前之刑法第四
      十一條第一項前段規定：「犯最重本刑為五年以下有期徒
      刑以下之刑之罪，而受六個月以下有期徒刑或拘役之宣告
      ，因身體、教育、職業、家庭之關係或其他正當事由，執
      行顯有困難者，得以一元以上三元以下折算一日，易科罰
      金。」，再依據修正前罰金罰鍰提高標準條例第二條：「
      依刑法第四十一條易科罰金或第四十二條第二項易服勞役
      者，均就其原定數額提高為一百倍折算一日；法律所定罰
      金數額未依本條例提高倍數，或其處罰法條無罰金刑之規
      定者，亦同。」之規定，被告行為時之易科罰金折算標準
      ，應以銀元一百元、二百元、三百元折算一日，經折算為
      新臺幣後，應以新臺幣三百元、六百元、九百元折算一日
      。惟九十五年七月一日施行之刑法第四十一條第一項前段
      規定修正為：「犯最重本刑為五年以下有期徒刑以下之罪
      ，而受六個月以下有期徒刑或拘役之宣告者，得以新臺幣
      一千元、二千元或三千元折算一日，易科罰金。」，另新
      修正之罰金罰鍰提高標準條例則刪除原本第二條之規定。
      是以比較新舊法結果，自以舊法所定之易科罰金折算標準
      有利於被告，故應適用修正前刑法第四十一條第一項前段
      、罰金罰鍰提高標準條例第二條規定，對被告較為有利。
    (六)綜合上述各條文修正前、後之比較，自應適用被告行為時
      之法律，即修正前刑法之相關規定及罰金罰鍰提高標準條
      例第一條前段、第二條規定，予以論處。
二、核被告所為，係犯修正前刑法第二百十六條、第二百十四條
    行使使公務員登載不實文書罪、稅捐稽徵法第四十一條以詐
    術逃漏稅捐罪。被告與葉碧玉、謝美、陳長榮等人彼此間就
    上開犯行，有犯意聯絡及行為分擔，應論以共同正犯。被告
    先後二次使公務員登載不實之犯行，時間緊接，所犯係構成
    要件相同之罪名，顯係基於概括犯意反覆為之，為連續犯，
    應依修正前刑法第五十六條規定論以一使公務員登載不實罪
    ；又被告使公務員登載不實之低度行為，為其行使之高度行
    為所吸收，應不另論罪。被告所犯上開二罪間，有方法結果
    之牽連關係，應從一重之以詐術逃漏稅捐罪論處。檢察官聲
    請簡易判決處刑書上雖僅載明被告使公務員登載不實之犯行
    ，而認被告所犯之法條係刑法第二百十四條使公務登載不實
    罪，惟被告逃漏土地增值稅、贈與稅，暨其續而行使使公務
    員登載不實之文書之犯行，與檢察官已聲請簡易判決處刑之
    部分，分別有實質上一罪或牽連犯之裁判上一罪關係，且據
    公訴人於審理時加以補充，自為起訴效力所及，本院自應加
    以審理裁判。爰審酌被告為逃避稅捐，一時失慮而為本件犯
    行，惟犯後坦承犯行，尚有悔意，犯後態度良好，暨其品行
    、智識程度、犯罪之手段、目的、所生危害等一切情狀，量
    處如主文所示之刑，並諭知易科罰金之折算標準。
據上論斷，應依刑事訴訟法第四百五十二條、第二百九十九條第
一項前段，稅捐稽徵法第四十一條，刑法第二條第一項前段、第
十一條前段、修正前刑法第二十八條、第五十六條、第二百十六
條、第二百十四條、第五十五條、第四十一條第一項前段，修正
前罰金罰鍰提高標準條例第一條前段、第二條，現行法規所定貨
幣單位折算新臺幣條例第二條，判決如主文。
本案經檢察官詹喬偉到庭執行職務。
中    華    民    國  九十五  年    七    月  二十七  日
                      臺灣臺北地方法院刑事第一庭
                          審判長法  官  陳興邦
                                法  官  吳秋宏
                                法  官  劉素如
以上正本證明與原本無異。
如不服本判決，應於判決送達後10日內向本院提出上訴狀（應抄
附繕本）。告訴人或被害人如對於本判決不服者，應具備理由請
求檢察官上訴，其上訴期間之計算係以檢察官收受判決正本之日
期為準。
                                書記官  劉甄庭
中    華    民    國  九十五  年    七    月  二十八  日


司法院資訊處製作；財團法人民間司法改革基金會備份。
